臺灣高等法院刑事判決　　　　　　　　95年度上訴字第3785號
上　訴　人
即　被　告　甲○○
選任辯護人　李永然律師
　　　　　　陳淑芬律師
　　　　　　吳臾夢律師
上列上訴人因偽造有價證券等案件，不服台灣宜蘭地方法院94年
度訴字第 198號，中華民國95年9月5日第一審判決（起訴案號：
台灣宜蘭地方法院檢察署93年度發查偵第20號、第25號），提起
上訴，本院判決如下：
    主  文
原判決關於甲○○部分撤銷。
甲○○共同連續意圖供行使之用，而偽造有價證券，處有期徒刑
伍年。如附表三所示之物均沒收。
    事  實
一、甲○○原為弘宜化工股份有限公司（下稱弘宜公司）之董事
    長，於民國（下同）88年12月13日卸任董事長職務，之後由
    其子乙○○（業據原審判處有期徒刑二年，緩刑五年確定）
    接任。惟甲○○仍實際負責弘宜公司之營運，乙○○亦負責
    弘宜公司工廠生產製造等業務之操作，二人均為從事業務之
    人。而東昌投資股份有限公司（下稱東昌公司）自84年間開
    始投資弘宜公司而成為持股百分之五十股權之法人股東後，
    為節制弘宜公司票據之使用，股東間即約定弘宜公司對外如
    需開立支票，須東昌公司審核同意後始得為之。甲○○於87
    年10月12日竟隱瞞東昌公司，自行至交通銀行（經與中國商
    業銀行合併後更名為兆豐國際商業銀行，下同）羅東分行開
    立戶名為「弘宜化工股份有限公司甲○○」，帳號00000000
    0000號之甲存帳戶（下稱交通銀行甲存帳戶），領取弘宜公
    司、負責人甲○○名義之支票自行使用，規避東昌公司之審
    核同意機制，其後並與其子乙○○共同基於偽造有價證券之
    犯意聯絡，並基於概括犯意，連續於附表一所示之票載發票
    日前某日，二人明知甲○○未經東昌公司之審核及同意，無
    權簽發弘宜公司之支票，仍由甲○○逕以公司負責人名義持
    有並簽發上開帳戶支票，其中或由甲○○自行簽發或命不知
    情之會計人員簽發行使。嗣於92年12月起，該帳戶支票陸續
    退票，於93年1月9日遭拒絕往來，計於上開期間內簽發已兌
    現之支票 992張、退票77張、及附表一編號78至86所列未經
    提示之支票（詳如附表一所示）。
二、(1)甲○○、乙○○復基於意圖為甲○○不法所有之概括犯意
    聯絡，在92年11月至12月期間之某日，明知如附表二所示面
    額共新台幣（下同） 2,023,977之發票人為弘宜公司、付款
    人為大眾商業銀行、受款人為大允貨運股份有限公司（下稱
    大允公司）之支票 3張，均係弘宜公司為支付大允公司91年
    10月份之運費，而已由東昌公司核可蓋好「弘宜化工股份有
    限公司」印章，交由乙○○持有，本應由乙○○蓋印後交付
    大允公司給付運費，二人竟將其業務上持有之上開支票，易
    持有為所有，予以侵占入己，由甲○○持為己用。(2)甲○○
    為使用上開侵占之支票，乃單獨基於偽造文書之概括犯意，
    先於不詳時間及地點，偽刻大允公司之橡皮條戳章乙個，再
    於如附表二所示之票載發票日前，接續蓋用上開偽造條戳章
    於附表二所示之支票上，表彰大允公司背書意旨，偽造大允
    公司背書之私文書，並持向甲○○之債權人金成昌公司行使
    之，均足生損害於大允公司。(3)甲○○、乙○○二人侵占業
    務上持有如附表二所示 3紙支票後，為避免事發，乃共同基
    於同前（事實欄一）偽造支票之概括犯意，偽造弘宜公司名
    義簽發如附表一編號32所示面額為 1,999,701元之交通銀行
    支票 1紙，而交付大允公司，該票經提示後不獲兌現，大允
    公司、弘宜公司及東昌公司始查知上情。
三、甲○○、乙○○共同承前開業務侵占之犯意聯絡，再於92年
    12月19日下午6時許及92年12月20日上午9時14分許，由乙○
    ○指示不知情之員工林春明、張明龍操作推土機等機械裝置
    ，將其業務上所持有弘宜公司堆碳場內之焦炭，裝於指派運
    送之卡車上，共分別裝置焦炭2車及6車後，連續將該等焦炭
    侵占入己，並指示不知情之姓名年籍不詳卡車司機將上開焦
    炭載運至隆興產業股份有限公司（下稱隆興公司）而價賣之
    ，販賣焦炭得款共計 106萬元。嗣於92年12月22日由隆興公
    司依甲○○之指示逕將上開款項匯入第一銀行竹南分行帳號
    00000000000 號，戶名梁油妹之帳戶內，以清償甲○○對梁
    油妹之借款。
四、龍慶鋼鐵企業股份有限公司（下稱龍慶公司）向弘宜公司購
    買貨物，應支付貨款 147萬元。甲○○明知於92年12月17日
    經股東會決議其不得再涉入弘宜公司任何業務之營運，已無
    權以弘宜公司員工或實際經營人之身分，對外為任何行為，
    竟基於為自己不法所有之意圖，在92年12月22日前往龍慶公
    司，偽以其為弘宜公司實際負責人之身分，欲領取貨款支票
    ，並佯稱因弘宜公司資金調度需要，要求龍慶公司將支票上
    「禁止背書轉讓」之記載取消，使不知情之龍慶公司人員陷
    於錯誤，將龍慶公司所簽發面額為147萬元之支票1紙（票號
    ABP0000000、票載發票日：93年 3月17日、開票日：92年12
    月18日、帳號： 10104-6號）交付予甲○○。甲○○並持於
    不詳時間及地點偽刻之「弘宜化工股份有限公司」章及「乙
    ○○」章，蓋用在龍慶公司客戶請領支票之領款簽收單及請
    求取消禁止背書轉讓書面證明上，而偽造弘宜公司名義之簽
    收單及證明書，並持交龍慶公司而行使之，均足生損害於弘
    宜公司及乙○○。甲○○於取得上開支票後，即於該支票背
    面盜用事實欄一所載弘宜公司在交通銀行甲存帳戶開戶用之
    「弘宜化工股份有限公司」章，並蓋用「甲○○」章，以表
    彰弘宜公司背書意旨，而偽造弘宜公司背書之私文書，旋持
    交不知情之李明光而行使之，以清償甲○○對李明光之借款
    ，均足以生損害於弘宜公司。
五、甲○○基於同上之業務侵占概括犯意，自92年 1月起至92年
    12月20日止，將其業務上所持有弘宜公司所生產之生石灰70
    45.07 公噸，均連續侵占入己後，並委由不知情之大允公司
    將其中3100.44公噸生石灰載運至慶欣欣公司價賣之、1233.
    9 公噸載運自建順公司價賣之，其餘生石灰則載運至甲○○
    財家族所經營之新和公司，由甲○○為不詳之處置。慶欣欣
    公司購買上開生石灰所交付之貨款 6,510,924元及建順公司
    所交付之貨款2,575,876元，則均由新和公司收取。
六、案經弘宜公司、大允公司訴由台灣宜蘭地方法院檢察署檢察
    官偵查起訴。
    理  由
甲、證據能力
    按被告以外之人於審判外之陳述，雖不符刑事訴訟法第 159
    條之1至第 159條之4之規定，而經當事人於審判程序同意作
    為證據，法院審酌該言詞陳述或書面陳述作成時之情況，認
    為適當者，得為證據；又當事人、代理人或辯護人於法院調
    查證據時，知有刑事訴訟法第159條第1項不得為證據之情形
    ，而未於言詞辯論終結前聲明異議者，視為有前項之同意，
    刑事訴訟法第159條之5定有明文。查被告及其辯護人於本院
    審判程序時對於本案證據之證據能力均表示無意見（見本院
    95年12月 5日審判程序筆錄），經本院審酌相關證人陳述作
    成時之情況，核無違法取證等瑕疵，亦認以之作為證據為適
    當，故依前開規定，自得為證據。
乙、實體部分
壹、事實欄一部分：
一、被告甲○○矢口否認有此部分犯行，辯稱：弘宜公司及東昌
    公司均知悉伊向來有使用交通銀行甲存帳戶，且伊使用上開
    帳戶均係為弘宜公司調借現金或支付費用，並未做為私用云
    云。
二、經查：被告甲○○前為弘宜公司之董事長，於88年12月13日
    卸任董事長職務之後，由其子乙○○接任，惟甲○○仍實際
    負責弘宜公司之營運，乙○○亦負責弘宜公司工廠業務之操
    作等事實，為被告甲○○、共同被告乙○○坦承不諱，且有
    證人何長慶於原審審理時之證述可參（原審卷二第45頁），
    復有證人林麗玉證稱：「甲○○從80幾年開始就是公司老闆
    ，所以我們還是聽他的命令做事。88至89年間乙○○成為董
    事長，但乙○○不是每天來公司，甲○○在公司就會指揮我
    ，那些要入帳，那些不用入帳，公司營運的事情，有時會問
    乙○○，有時問甲○○」等語（原審卷二第 137頁）可佐。
    是被告甲○○為從事業務之人，自堪認定。
三、次查，東昌公司84年間投資弘宜公司，弘宜公司簽發支票應
    經東昌公司同意，此模式自84年間即開始等情，被告甲○○
    、共同被告乙○○於警訊及原審審理時均坦承不諱，核與告
    訴人弘宜公司指訴：東昌公司加入弘宜公司成為股東後，被
    告父子即無權未經審核、節制，擅開弘宜公司支票使用等情
    相符，復與證人何長慶於原審審理時亦證稱：東昌公司有弘
    宜公司百分之五十的股權，所以要求弘宜公司開票都要經過
    東昌公司之審核等語相合（原審卷二第44至45頁）。再證人
    即弘宜公司會計林麗玉、弘宜公司財務處理人員闕秀玲及弘
    宜公司董事何如玉於原審審理時均結證稱：弘宜公司之廠商
    向弘宜公司請款，弘宜公司會計林麗玉就依據發票、進貨憑
    證製作傳票，開立支票，由乙○○審核，核准後寄到東昌公
    司，由關秀玲交由何如玉審查核准後，再由闕秀玲蓋用弘宜
    公司的大章，寄回弘宜公司，由乙○○蓋小章，就完成開立
    支票手續等語（原審卷二第29-37-40頁），是弘宜公司自84
    年間東昌公司入股百分之五十後，簽發支票應依據上開流程
    之事實應可認定。
四、又查，弘宜公司於87年10月12日在交通銀行羅東分行開立甲
    存帳戶，戶名為「弘宜化工股份有限公司  甲○○」，帳號
    000-00-0000000號，於93年1月9日票交所列為拒絕往來戶，
    自88年12月13日至93年1月9日共兌現支票 992張、退票77張
    、及附表一編號78至86所列未經提示之支票（按持票人因部
    分支票提示遭退票後，將其餘未經提示支票一併逕向法院申
    請支付命令，故交通銀行羅東分行函覆退票明細查詢表中並
    無此部分退票記錄）等事實，有交通銀行羅東分行94年 8月
    23日交羅發字第9428700288號函及附件、95年 2月15日交羅
    發字第9528700053號函各 1份在卷可參，復有原審93年度羅
    促字第823、1360、39、592號卷宗、原審93年度促字第3472
    、2954、3470、3475、3473、3471、3474號卷宗可查。而被
    告甲○○於法院審理時並不否認開立上開支票。證人林麗玉
    於原審審理時亦證稱：被告甲○○確有使用上開支票等語（
    原審卷二第30至33頁）。是被告甲○○確有簽發該交通銀行
    支票之事實，亦屬明確。
五、被告甲○○辯稱：東昌公司知悉並同意伊使用交通銀行之支
    票云云，而其辯護人於本院審理時則補充辯護稱：弘宜公司
    之大小章自東昌公司84年投資50％股權入主弘宜公司主管財
    務後，即由東昌公司保管，本來被告無庸負責財務調度，惟
    於86、87年間東昌公司見弘宜公司獲利不佳，需要鉅額資金
    調度，因而要求被告以弘宜公司名義向交通銀行羅東分行辦
    理貸款，借得美金12餘萬元，復因銀行要求辦理貸款需要出
    具公司票質押，為開立公司票之甲存帳戶，故東昌公司交付
    其所保管的弘宜公司印鑑予被告，以開立甲存帳戶供貸款開
    票質押之用，否則被告開立帳戶所需印鑑如何取得云云。然
    查：
  (一)被告甲○○於警詢時供稱：「（警方提示告訴狀內證三之大
    眾銀行支票是否為弘宜公司所開立，支票背面大允公司橡皮
    圖章是否你或乙○○所偽刻及署印向第三人調現？）我們公
    司因與東昌公司投資各佔一半的股權，所以工廠方面所需大
    筆金額我會以做好公司轉帳傳票寄給東昌公司再等他們審核
    後，由他們開立相等金額支票，再由他們公司闕秀玲蓋弘宜
    公司大小章後將支票寄到我們公司，所以該大眾銀行支票為
    東昌公司開立，但如我前所述因當時東昌公司支票未下來，
    所以我先以公司所有之交通銀行支票開立予他們，並向他們
    調現‧‧‧」云云（發查偵字第20號卷第6至7頁），足認弘
    宜公司於92年11月至12月間某日開立大眾銀行支票 3紙欲交
    付予大允公司作為運費時，實際仍由東昌公司節制，被告甲
    ○○需以轉帳傳票送東昌公司審核，並蓋用弘宜公司印鑑章
    後，再交予弘宜公司行使無訛。則被告甲○○之辯護人於本
    院審理時乃辯稱：被告甲○○處理公司財務調度，告訴人所
    謂的那套開票機制要先送東昌用印是不對的，而董事長換成
    乙○○時，也是照往例係由甲○○處理云云（本院96年 3月
    27日審判程序筆錄），顯屬虛妄。又對照上開大眾銀行支票
    、及被告甲○○所簽發交通銀行支票發票人欄，其所蓋用弘
    宜公司印文部分明顯不同，則被告甲○○之辯護人前稱東昌
    公司交付其所保管的弘宜公司印鑑予被告開立交通銀行甲存
    帳戶云云，亦屬可疑。況東昌公司當時若已同意被告甲○○
    可不經其節制而開立交通銀行支票，又何須節制其他銀行支
    票之開立，殊無實益，故被告甲○○所辯：東昌公司知悉並
    同意伊使用交通銀行之支票云云，顯然悖於常情，已非可信
    。
  (二)又弘宜公司於87年11月1日固曾向交通銀行借貸美金122,400
    元，有兆豐國際商業銀行羅東分行96年 5月23日（95）兆羅
    字第9622800073號函暨所附往來借貸記錄可稽，被告甲○○
    之辯護人雖基此表示：因上開交通銀行要求辦理貸款需要出
    具公司票質押，為開立公司票之甲存帳戶，故東昌公司交付
    其所保管的弘宜公司印鑑予被告，以開立甲存帳戶供貸款開
    票質押之用云云，惟查，該交通銀行甲存帳戶雖於87年10月
    12日開戶，但印鑑章啟用日期為88年 7月16日，並自88年12
    月13日至93年1月9日支票提示兌現，有交通銀行羅東分行95
    年 2月15日交羅發字第9528700053號函、及兆豐國際商業銀
    行羅東分行96年 1月17日（96）兆銀羅字第0009號函暨所附
    弘宜公司甲存帳戶之開戶資料各 1份在卷可參，顯見上開交
    通銀行支票最初之使用時間，係在87年11月 1日借貸之後，
    則被告甲○○之辯護人前稱係以開立交通銀行公司票擔保質
    押借款云云，亦屬虛妄。
  (三)弘宜公司在大眾銀行、合作金庫及中國信託商業銀行分別設
    有甲存帳戶，東昌公司不知另有交通銀行甲存帳戶等情，除
    據告訴人弘宜公司已指訴明確外，並有證人林麗玉及何如玉
    於原審審理時結證無訛（原審卷二第 29-40頁）; 而弘宜公
    司並未使用交通銀行甲存帳戶之支票於業務上，弘宜公司會
    計林麗玉雖曾開立過該帳戶之支票，惟係依照被告甲○○個
    人之指示而開立，該等支票並未經東昌公司審核，也未登載
    入弘宜公司帳簿等情，復據證人林麗玉於原審審理時結證在
    卷（原審卷二第29至31頁）。
  (四)證人關秀玲於原審審理時結證稱：「交通銀行羅東分行的支
    票帳戶，是弘宜公司跟我們合作前就已經設立，跟我們合作
    後沒有告訴我們有這個帳戶，由甲○○繼續保留使用，所以
    我們不知道有這帳戶，這個帳戶開出去的支票都沒有經過我
    們，我們也不知道。應付給客戶的票我們都有開，我們開的
    票是蓋東昌保管的弘宜公司大章，而不是交銀羅東分行的票
    ，結果客戶都沒有拿到我們保管的章所蓋的票，而是拿到交
    銀羅東分行的票」等語（原審卷二第171頁）。
  (五)證人何長慶於原審審理時證稱：東昌公司有弘宜公司百分之
    五十的股權，所以要求弘宜公司開票都要經過東昌公司之審
    核。伊在92年10月派人至財稅徵信中心去查，才發現弘宜公
    司有交通銀行甲存帳戶。發現後，就和被告甲○○及其妻張
    梅英談此事，並因此召開會議，書立協議書等語（原審卷二
    第42-45頁）。
  (六)被告甲○○與東昌公司確於92年11月25日開會討論被告甲○
    ○不當使用交通銀行甲存帳戶之支票，會議紀錄並載有「88
    年12月13日甲○○先生解除弘宜化工股份有限公司董事長職
    務後隱藏並持續冒用前揭帳戶開立支票，從事與弘宜化工股
    份有限公司無直接關係之活動」等內容，並決議被告甲○○
    應立即著手清理前揭帳戶支票使用狀況並清楚表列所有支票
    金額、用途、到期日等相關資料，於92年12月15日前送交東
    昌投資股份有限公司，以衡量弘宜公司可能遭受到之危機大
    小及被告甲○○應對前揭帳戶已開出之支票，承擔一切責任
    等內容（93發查偵25卷第84至87頁），即與證人何長慶之上
    開證述相符。且上開會議紀錄，並經被告甲○○與其妻張梅
    英簽名其上。再者，上開決議並於92年12月17日所召開92年
    臨時股東會議中，提請股東會承認，被告甲○○、乙○○及
    張梅英亦均簽名其上。復且，證人張梅英於原審審理時亦證
    稱上開二次會議內容之紀載均正確無誤（原審卷二第94頁）
    ，是被告甲○○辯稱該會議紀錄為東昌公司自行製作，委不
    足採。
  (七)證人張梅英雖於原審審理時證稱：東昌公司知有交通銀行之
    支票，都任由被告甲○○使用，財簽、稅簽，東昌公司都知
    道有這本支票云云。惟查，弘宜公司自87年12月31日至92年
    之財務報表，均未有顯示弘宜公司與交通銀行有何往來之紀
    錄，有該等財務報表在卷可參（原審卷一第299至389頁）。
    證人即查核會計師陳仁基於原審審理時亦證稱：「財簽、稅
    簽我們都只有抽核，我沒有印象有看過交通銀行的票。．．
    ．應付票據及應付融資票據這二項也都沒有交通銀行的票」
    等語，是證人張梅英上開證述，顯非真實，而不足採。又被
    告甲○○之辯護人於本院審理時雖質稱：證人陳仁基既有向
    銀行函證，不可能遺漏交通銀行甲存帳戶部分云云，然證人
    陳仁基於原審審理時已證稱：「（如何知道要向哪幾家銀行
    函證？）依弘宜公司提供之資料」等語，是以若弘宜公司財
    務報表內確有登載交通銀行甲存帳戶支票使用情形或存款資
    料，證人陳仁基自會據此向交通銀行函證該甲存帳戶相關往
    來紀錄，以查證弘宜公司財務報表之正確性，反之若弘宜公
    司財務報表無此相關紀錄，證人陳仁基亦無函證而知悉之情
    。
  (八)綜上，堪認東昌公司確係不知被告甲○○有使用弘宜公司名
    義之交通銀行帳戶支票，該帳戶支票為被告甲○○為規避東
    昌公司之審核、節制，擅自開戶請領私用等事實為真實，被
    告甲○○所辯東昌公司知悉並同意伊使用交通銀行帳戶之支
    票云云，顯為卸責之詞，無可憑信。
六、再查，共同被告乙○○既自88年12月13日起即為弘宜公司之
    董事長，知悉弘宜公司簽發支票之流程，已如前述，竟仍於
    被告甲○○卸任後，未將上開帳戶之支票交由弘宜公司處理
    或報告，反而共同對東昌公司隱瞞弘宜公司另有交通銀行支
    票帳戶之事實，繼續不經東昌公司審核節制，由被告甲○○
    自行或命不知情之會計人員簽發後私用，則被告甲○○與共
    同被告乙○○間就明知無權簽發而擅自簽發弘宜公司交通銀
    行甲存帳戶支票之偽造有價證券行為，及行使偽造之支票等
    犯行，應有犯意聯絡及行為分擔，已可認定。
七、再者，被告甲○○、共同被告乙○○雖係弘宜公司先後任董
    事長，惟因弘宜公司有東昌公司投資百分之五十之股權做為
    法人股東，而雙方已約定弘宜公司簽發支票應有東昌公司之
    審核，以節制弘宜公司支票之使用，及有效控管弘宜公司對
    外之債務，則任何弘宜公司之支票均應依此流程辦理，才符
    合股權合作之本旨，被告甲○○與共同被告乙○○對此道理
    知之甚明，二人均無權利或授權他人在未經東昌公司審核下
    ，逕行以弘宜公司負責人之名義簽發支票。被告乙○○辯稱
    伊為公司負責人，有權授與被告甲○○簽發支票，渠二人均
    無偽造支票云云，亦無可採。是被告甲○○此部分犯行事證
    明確，應堪認定。至被告甲○○另刻弘宜公司之印鑑章、及
    開立交通銀行羅東分行甲存帳戶，因東昌公司入股後，股東
    約定中並未限制被告甲○○此部分董事長之權限，尚難認有
    偽造印章、或行使偽造私文書之犯行，併此敘明。
貳、事實欄二部分：
一、被告甲○○矢口否認有此部分犯行，辯稱：東昌公司所審核
    弘宜公司之大眾銀行支票尚未寄達弘宜公司，伊先簽發弘宜
    公司之交通銀行甲存帳戶支票，交付大允公司，並向大允公
    司調現，待弘宜公司之大眾銀行支票寄達後，使再叫大允公
    司前來領取，並蓋用大允公司之橡皮條戳，此模式已持續 4
    、5年云云。
二、關於被告甲○○確將弘宜公司欲支付大允公司運費而簽發之
    如附表二所示以大允公司為受款人之支票，交付予自己之債
    權人金成昌公司，並未交付大允公司乙節，業據被告甲○○
    於原審準備程序坦承：「這 3張票原本是要開給大允公司作
    為運費，之後因我缺錢，就開弘宜公司交通銀行羅東分行帳
    戶的票給大允公司，．．．大眾銀行的票就給我」等語（原
    審卷一第 152頁），復經大允公司指訴：僅有收到交通銀行
    帳戶之支票，並未收到如附表二所示大眾銀行之支票，亦不
    知弘宜公司有簽發如附表二所示大眾銀行之支票等語明確，
    而證人即大允公司會計陳小慧於原審審理時亦證稱：沒有收
    到如附表二所示之3張票等語（原審卷二第159頁），並有支
    票正反面影本3紙在卷可稽（93發查偵字第20號卷第376至37
    9頁、383正面、384背面，原審93年度羅促字第1174號卷第7
    、 8、10頁），足見被告甲○○確將東昌公司審核開立之有
    兌現把握的附表二支票 3紙挪用，未依弘宜公司開票本旨支
    付弘宜公司之債權人大允公司等事實，應堪認定。
三、又附表二編號 2所示支票背面之背書「大允貨運股份有限公
    司」，並非大允公司之條戳章，業據證人陳錦緞於原審審理
    時結證綦詳（原審卷二第 152頁）。而大允公司用來背書之
    條戳章只有1個，並非附表二編號2支票之條戳章，亦經證人
    陳小慧於原審審理時證述明確（原審卷二第 157頁），復有
    「大允貨運股份有限公司」真正條戳章印文附卷可稽（93發
    查偵字第20號卷第370頁、93偵字第985號卷第 7頁背面）。
    另附表二之支票 3紙均有上開偽造之大允公司條戳章蓋用其
    上，此觀之附表二編號1、3與編號 2之背面所蓋用之「大允
    貨運股份有限公司」條戳章，形式式樣均相同即明。而參以
    被告甲○○就此於警詢時先供稱：「（警方提示告訴狀內證
    三之大眾銀行支票是否為弘宜公司所開立，支票背面大允公
    司橡皮圖章是否你或乙○○所偽刻及署印向第三人調現？）
    我們公司因與東昌公司投資各佔一半的股權，所以工廠方面
    所需大筆金額我會以做好公司轉帳傳票寄給東昌公司再等他
    們審核後，由他們開立相等金額支票，再由他們公司闕秀玲
    蓋弘宜公司大小章後將支票寄到我們公司，所以該大眾銀行
    支票為東昌公司開立，但如我前所述因當時東昌公司支票未
    下來，所以我先以公司所有之交通銀行支票開立予他們，並
    向他們調現，待東昌公司票下來後，我們就叫大允（公司）
    過來蓋大允貨運股份有限公司橡皮章來領款」云云（發查偵
    字第20號卷第6至7頁），惟嗣則改稱：「因當時弘宜公司大
    眾銀行信義分行甲存支票尚未核發，弘宜公司為支付大允公
    司運費，於是先開立弘宜公司交通銀行羅東分行支票給大允
    公司拿去票貼，票貼的錢借給弘宜公司使用，其後大眾銀行
    支票核發下來，弘宜公司重開大眾銀行支票給大允公司，大
    允公司於上開支票背書後，交給弘宜公司去向金成昌企業股
    份有限公司等調錢週轉還給大允公司」云云（發查偵字第20
    號卷第162頁）；於原審審理時再改稱：「這（大眾銀行）3
    張票原本是要開給大允公司作為運費，之後因我缺錢，就開
    弘宜公司交通銀行羅東分行帳戶的票給大允公司去貼現，大
    眾銀行的票就給我，我拿到三張大眾銀行的票就拿去調現作
    為公司週轉之用」等語（原審卷一第 152頁），足認被告甲
    ○○對於弘宜公司簽發予大允公司作為運費之大眾銀行支票
    3 紙之取得原因、用途及大允公司背書之理由，均無法合理
    一致之說明。況被告甲○○若確有為弘宜公司短期調現週轉
    之必要，直接向東昌公司報告依實際所需金額要求盡速另開
    立遠期支票向廠商貼現即可，尚無須大費周章由自己及東昌
    公司先後對應交付予大允公司之運費開立二次支票之必要，
    所辯顯不合常理，自不足採。基此，被告甲○○乃偽刻上開
    條戳章而蓋用於附表二所示 3紙支票背面之事實，亦可認定
    。被告甲○○辯稱大允公司自行蓋用上開條戳章，伊並無偽
    造云云，為卸責之詞，委不足採。
四、被告甲○○取走附表二所示之支票 3紙後，命不知情之林麗
    玉簽發面額1，999,701元（少於附表二所示之 3紙支票金額
    之總合）之交通銀行羅東分行支票予大允公司，亦有證人林
    麗玉之證述可參（原審卷二第32頁）。顯見被告甲○○係侵
    占附表二之支票後，為免東窗事發，乃開立弘宜公司交通銀
    行未經東昌公司審核之支票掩飾，應甚明確。
五、共同被告乙○○既係當時公司負責人，且東昌公司審核之支
    票均應經伊蓋用「乙○○」章，已如前述，乃上開支票竟仍
    由被告甲○○持以交付被告甲○○之債權人金成昌公司而私
    用，顯見共同被告乙○○與被告甲○○係基於犯意聯絡將該
    附表二所示業務上持有之支票侵占入己，應堪認定。
六、如附表二之東昌公司審核開立之支票，告訴人、被告甲○○
    及共同被告乙○○雖均未能指明其簽發日，惟告訴人大允公
    司既謂上開支票係支付92年10月間之運費，證人林麗玉亦於
    原審審理時證稱：大允公司向弘宜公司請款是1個月1次，在
    月底時或隔月月初等語（原審卷二第 136頁）。又依一般商
    業習慣，均係簽發發票日為請款日後二至三個月期票以支付
    貨款或費用，則應堪認上開支票至遲應係92年11月至12月期
    間之某日由東昌公司審核簽發。另被告甲○○係將大允公司
    條戳章蓋用於附表二之 3紙支票背面，非僅蓋用於附表二編
    號 2之支票背面，此二部分起訴之事實應予補充及更正。
參、事實欄三部分：
一、被告甲○○矢口否認有此部分犯行，被告之辯護人辯稱：被
    告甲○○出售焦炭係正常出貨，所得貨款用來償還之前弘宜
    公司積欠被告甲○○之債務云云。
二、被告甲○○與共同被告乙○○分別為弘宜公司之實際經營者
    及負責人，總管弘宜公司之營業項目即各種礦石買賣、石灰
    及焦炭之製造及加工等業務，此為其二人所坦承，復有證人
    林麗玉之證稱可參（原審卷二第 137頁）。是被告甲○○與
    共同被告乙○○均係從事業務之人，渠等業務上持有焦炭之
    事實，即可認定。
三、被告甲○○與共同被告乙○○對於渠等有於92年間將弘宜公
    司之焦炭共8車，賣予隆興公司，得款共計106萬元，嗣後貨
    款匯入梁油妹帳戶之事實，於原審準備程序中已不爭執（原
    審卷第 179頁）。且被告甲○○於檢察事務官詢問時復供稱
    ：有出售焦炭給隆興公司，因為欠梁油妹錢，所以將貨款10
    6萬元匯入梁油妹帳戶等語（93發查偵20號第154頁），而證
    人林春明、張明龍於原審審理時亦分別證稱：於92年12月19
    日下午6時許、92年12月20日上午9時14分許，共同被告乙○
    ○之指示將焦炭裝置於卡車上各2車及6車等語（原審卷二第
    175至178頁），復結證於92年12月30日曾出具之確認書各 1
    紙（見93偵 775號第25至26頁）內容均正確無訛。另隆興公
    司確由鄭達義於92年12月22日自苗栗縣竹南信用合作社，將
    106萬元匯入第一銀行竹南分行帳號00000000000號戶名梁油
    妹之帳戶內，亦有竹南信用合作社匯出匯款回執聯 1張在卷
    可參（93偵775號第29頁），此部分事實自堪認定。
四、又查，上開焦炭係經運出弘宜公司後，隆興公司並未返還焦
    炭或給付貨款與弘宜公司，業據證人林麗玉、楊碧齡於原審
    審理時結證明確（原審卷二第 179、183、185頁）。而證人
    林麗玉為弘宜公司會計，處理弘宜公司收入、出貨款，楊碧
    齡負責處理弘宜公司貨物進出，對上開事務自應知之甚稔，
    且渠二人經隔離訊問，所證內容相符，況該二人與被告甲○
    ○並無宿怨，又曾為被告甲○○下屬，自不至甘冒偽證罪責
    ，故為被告甲○○不利之證述。是渠二人之證述應堪採信。
五、被告之辯護人雖辯稱：被告甲○○出售焦炭係正常出貨，所
    得貨款用來償還之前弘宜公司積欠被告甲○○之債務云云。
    然查：
  (一)弘宜公司固承認積欠被告甲○○九百多萬元之債務，有前述
    財務報表在卷可查，惟弘宜公司除積欠被告甲○○上開債務
    外，亦積欠第三人侯王淑昭四千餘萬元，是弘宜公司面對數
    債權人，應如何清償被告甲○○之債務，自應依正常議事程
    序處理，才符合公平原則，且弘宜公司既與東昌公司有前述
    股權合作關係，則公司財產之處分更不得任由被告甲○○或
    共同被告乙○○自行決定。再者，弘宜公司帳目無論借、貸
    或抵銷，均應製作會計憑證，並詳實登載於公司帳冊內，以
    為憑證，然證人林麗玉、楊碧齡於原審審理時均未表示當時
    曾受被告甲○○或共同被告乙○○指示以抵銷登載之，自難
    以其事發後再行主張抵銷。況共同被告乙○○係以龍慶公司
    向弘宜公司調貨為由，運出上開焦炭，斯時林麗玉與楊碧齡
    均曾向共同被告乙○○反應公司所存焦炭自用已有不足，為
    何還要賣焦炭，共同被告乙○○則答稱待龍慶公司進口焦炭
    後即會返還，惟事後焦炭末獲返還，亦無收到焦炭貨款，嗣
    後被告甲○○、共同被告乙○○即未見蹤影等情，均經證人
    林麗玉與楊碧齡於原審審理時證述綦詳（原審卷二第180 至
    181 頁、183至185頁），則上開焦炭既係在弘宜公司自用已
    有不足之情形下出貨，出貨復後未見貨款入公司帳或收取貨
    款，益見其出貨情形異常及侵占之情，辯護人辯稱焦炭係正
    常出貨云云，亦不可採。
六、被告甲○○於92年12月17日業經股東會決議要求退出弘宜公
    司一切經營活動，有上開會議紀錄可憑。惟依上開說明，被
    告甲○○於92年12月19日及92年12月20日尚未將其影響力自
    弘宜公司撤離或辦理業務交接，亦未將其業務上所持有之物
    移轉占有，致仍得輕易將弘宜公司之焦炭侵占入己，是上開
    決議尚未能遽而阻斷被告甲○○事實上因之前業務關係持有
    弘宜公司財物之狀態，附此敘明。被告甲○○與共同被告乙
    ○○此部分共犯之事證明確，應堪認定。
七、至公訴人起訴認：(1)被告甲○○與共同被告乙○○將弘宜公
    司所有之焦炭 8車，由不知情之大允公司，於不詳時間，派
    車將上開焦炭，載運給渠等經營之新和公司等情，再由新和
    公司運至隆興公司等情，並無證據可佐。(2)公訴人起訴書所
    載該焦炭係交付「慶欣鋼鐵股份有限公司」，嗣後於原審準
    備程序時更正為「能與鋼鐵股份有限公司」公司，均係「隆
    興產業股份有限公司」之誤載。(3)公訴人上開焦炭 8車亦有
    售與建順煉鐵股份有限公司部分，亦無證據可憑。(4)另公訴
    人認該 106萬元係由甲○○匯予梁油妹，亦有誤會。上述起
    訴事實均應予更正。
肆、事實欄四部分：
一、被告甲○○矢口否認有此部分犯行，辯稱：龍慶公司之支票
    一向由伊所領取，弘宜公司也一向要求廠商開票時取消禁止
    背書轉讓，且所領取之支票係用來償還伊向李明光調借款項
    借給弘宜公司的錢云云。
二、被告甲○○已坦承龍慶公司所開立之上開支票為伊所領取，
    事後交付李明光以清償伊對李明光之債務等語，並有高雄銀
    行營業部93年8月4日93高銀字營存字第2963號函暨所附上開
    支票之影本、第一商業銀行西壢分行93年 8月19日（93）一
    西壢服字第 181號函暨附件（93發查偵20號第96至97頁、第
    131至132頁）及李明光存摺影本（93發查偵20號第177至178
    頁）各1份在卷可稽。
三、證人林麗玉於原審審理時證稱：「龍慶開給弘宜公司的面額
    147 萬元之貨款支票，並沒有請被告甲○○去領。闕秀玲如
    果有請甲○○去領票，會打電話給我，我沒有接到闕秀玲打
    的電話。我也沒有請甲○○去領這張 147萬元的票，是後來
    我們等不到龍慶的票，我們打電話去問，龍慶才說被甲○○
    拿走了，如果我們或闕秀玲有事先叫甲○○去領，就不會發
    生等不到龍慶的票，而去問龍慶的事，也不知被告甲○○將
    該支票取消禁止背書轉讓乙事」等語（原審卷二第 180頁）
    。證人關秀玲於原審審理時亦證稱：「發現龍慶公司支票未
    收回，就去找龍慶公司，龍慶公司才將 1張取消禁背的字條
    傳給弘宜，告訴我們說這張票被甲○○領走。．．．這 1張
    不是我們領的，是甲○○領的。所以東昌公司沒有同意取消
    禁背」等語（原審卷二第 170頁），並有要求取消禁止背書
    轉讓書面證明書及龍慶公司領款簽收單各 1紙在卷可參（93
    發查偵20號卷第93至94頁）。則弘宜公司並未要求被告甲○
    ○前往領取龍慶公司之上開貨款支票之事實應堪認定。
四、又蓋用於領款單上之弘宜公司章與乙○○章並非楊碧齡所交
    付予被告甲○○，此據證人楊碧齡於原審審理時證述明確（
    原審卷二第185頁 ），且證人林麗玉與楊碧齡均未曾見過該
    副印章，亦據該二人證述無訛（原審卷二第182、185頁）。
    是被告甲○○所辯印章係向楊碧齡索取云云，應係卸責之詞
    ，不足採信。從而該副印章應係被告甲○○因應本次領取貨
    款所偽刻之事實，應可認定（至公訴人認係被告甲○○係盜
    用印章，應有誤會，起訴事實應予更正）。
五、被告甲○○雖辯稱龍慶公司之支票一向由伊所領取，弘宜公
    司也一向要求廠商開票時取消禁止背書轉讓云云，此固有證
    人林麗玉於原審審理所證：客戶的貨款支票．．．要票貼才
    由闕秀玲告知我們積極向客戶領票，大部分由甲○○去領，
    弘宜公司確曾要求龍慶公司取消禁背之事等語可佐（原審卷
    二第18 0-182頁）。惟查，被告甲○○早於88年12月已卸任
    董事長職位於92年12月17日更經股東會決議不得以任何形式
    介入或干涉弘宜公司經營管理之一切活動，而弘宜公司亦末
    派被告甲○○前往取票，已如前述，則縱使龍慶公司之貨款
    前曾由被告甲○○前往領取，被告於92年12月22日已無任何
    權利向龍慶公司索取票款，並要求取消禁止背書轉讓，乃竟
    而為之，顯係利用龍慶公司不知內情，使其沿用舊習而交付
    支票，其所為顯係詐欺之行為甚明，被告甲○○上開辯解亦
    無足採。
六、被告甲○○又辯稱上開支票係用來償還伊向李明光調借款項
    借給弘宜公司的錢，惟查，被告甲○○係以詐欺方法向龍慶
    公司取得上開支票，且其另已不得涉入弘宜公司任何業務，
    自無任何權源收受或處分上開支票。至弘宜公司對被告甲○
    ○之債務清償方式，應經弘宜公司有權處分之人決定，已如
    前述，是被告甲○○此部分之辯詞亦不可採，其犯行應堪認
    定。
七、另公訴人認被告甲○○於92年12月17日經股東會決議不得以
    任何形式介入或干涉弘宜公司經營管理之一切活動後，係盜
    用弘宜公司章及負責人「乙○○」章，蓋用在該龍慶公司開
    立之貨款支票背面，惟該支票背面係蓋用弘宜公司在交通銀
    行甲存帳戶開戶用之「弘宜化工股份有限公司」章及「甲○
    ○」章，並非弘宜公司一般使用之公司章及負責人乙○○章
    ，此部分起訴事實為誤載，應予更正。
伍、事實欄五部分：
一、被告甲○○矢口否認有此部分犯行，辯稱：有些在弘宜公司
    的貨物，是伊向他人調來，再出貨給客戶，事後弘宜公司本
    應返還該等貨物予伊云云。其辯護人則補充辯護稱：被告甲
    ○○是以其所經營之新和公司向弘宜公司買生石灰應付之貨
    款，抵銷他借給弘宜公司的錢，並經弘宜公司及東昌公司同
    意云云。
二、經查，弘宜公司之生石灰 7045.07公噸運出後，弘宜公司並
    未取得貨款等情，有下列事實為證：
  (一)證人林麗玉證稱：弘宜公司在92年 1月至12月交付生石灰予
    大允公司載運至建順公司與慶欣欣公司，此部分之生石灰貨
    款並沒有入弘宜公司之帳內，因為被告甲○○稱建順及慶欣
    欣公司的貨款是他私人收入，所以指示不要把該二公司之貨
    款登記在弘宜公司之帳內，因此伊完全未將此部分貨款登記
    在弘宜公司之帳內（原審卷二第136至137頁）
  (二)證人楊碧鈴證稱：92年 1月至12月大允公司載運生石灰至新
    和公司，該等生石灰是由弘宜公司出貨，係因被告甲○○指
    示稱這是被告甲○○私下出的貨，所以該貨款由新和公司向
    建順公司及慶欣欣公司請款（原審卷二第144頁）
  (三)又大允公司確曾自弘宜公司載運如 7045.07公噸生石灰等情
    ，亦有證人陳錦緞於原審審理時結證之證述為證（原審卷二
    第 151頁），復有大允貨運請款單影本12紙在卷可佐（93偵
    775號第14至24頁、93發查偵字第20號卷第348頁），從而，
    弘宜公司所有之生石灰 7045.07噸確係經由被告甲○○之指
    示，由弘宜公司運出，而弘宜公司並未取得上開生石灰之貨
    款等事實，已堪認定。
  (四)至慶欣欣公司於92年間共向新和公司購買石灰合計 3100.44
    公噸，每公斤2.1元，貨款計6,510,924元，有慶欣欣公司95
    年3月28日95慶字第005號函在卷可參（原審卷一第 452頁）
    。建順公司於92年間向新和公司購買石灰合計1233.9公噸，
    貨款2,575,876元，有建順公司函附卷可稽（原審卷一第454
    頁）。上開數量固與大允公司請款單所載出貨數量不符，惟
    弘宜公司確有運出生石灰 7045.07公噸至慶欣欣公司、建順
    公司與新和公司，業據林麗玉、楊碧齡結證如前，則被告甲
    ○○所侵占弘宜公司生石灰之數量仍應為 7045.07公噸，僅
    其中由慶欣欣公司受領者為 3100.44公噸，由建順公司受領
    者則為1233.9公噸，附此敘明，起訴書所載與此不符部分亦
    應更正。
三、上開生石灰既係自弘宜公司出貨，自應屬弘宜公司所有之貨
    物。被告甲○○雖辯稱有些在弘宜公司的貨物，是伊向他人
    調來，出貨給客戶，事後弘宜公司本應返還該等貨物與伊云
    云，惟此未據被告甲○○提出任何證據相佐。又查，證人林
    麗玉證稱：「被告甲○○有時會進一些石灰石原料，但沒有
    把這部分原料帳報到弘宜公司來，表示部分原料是他私人出
    錢進貨，所以部分出貨也是歸他私人所有，因為我們會向甲
    ○○反應進出貨數量不成比例，差太多。他告訴我們不足的
    部分，他會進一些原料進來。是他指示部分不入帳後，我們
    發現進出不成比例（進貨多，出貨少），我們向他反應，他
    才這樣做，並不是一開始他就這樣做。．．．甲○○所叫的
    原料也要經過公司的加工才能變成生石灰（原審卷二第 140
    至 141頁）」、「在月底時我們會看現場，公司付款的進貨
    與有收入的出貨我們有記帳，現場應該有更多存貨才對，但
    現場的貨少了，才會向甲○○反應。因為之前已經指示運給
    慶欣欣及建順的生石灰那個部分不可入帳，也不能講出去，
    我們才向他反應，他才說這部分他會處理。我們是在他指示
    我們運給慶欣欣公司及建順公司不可入帳之後的幾個月反應
    的（原審卷二第 142頁）」等語。再者，被告證人何長慶於
    原審審理時結證稱：「自弘宜公司運給慶欣欣公司及建順公
    司之生石灰，都沒有入弘宜公司的帳，事發時東昌公司均不
    知情，是在92年底弘宜公司年度盤點發現，石頭或原物料短
    缺嚴重，才發現有弘宜公司出貨給建順及慶欣欣的單子，同
    時找載貨的大允公司請求提供載貨明細才知情」等語（原審
    卷二第 149頁），可見被告甲○○確係利用其為弘宜公司實
    際負責人之身份，擅自將弘宜公司之貨物挪為私用，於發現
    貨物明顯短少難再掩人耳目後，再進部分原物料貨物作為彌
    縫之舉。尚難以被告甲○○事後彌縫之舉，解免其最初之侵
    占意圖。況被告甲○○並未提出任證據證明其自費進貨之原
    料數量若干，且所進原料尚需弘宜公司人員、機器設備加工
    ，才能製成生石灰成品，被告甲○○亦無權以自行進部分原
    料為由，主張有權價賣弘宜公司生產之生石灰。
四、至被告甲○○之辯護人辯稱：被告甲○○是以其所經營之新
    和公司向弘宜公司買石灰之應付貨款，抵銷他借給公司的錢
    ，並經弘宜公司及東昌公司同意部分。經查：
  (一)證人林麗玉亦於原審審理時結證稱：弘宜公司向被告甲○○
    借錢，使會做成股東往來帳目。弘宜公司積欠甲○○的借款
    以貨款抵銷的事，是以新和公司向弘宜公司買貨，以新和公
    司應付貨款抵弘宜公司向甲○○的借款。此事有經過東昌公
    司的同意，並在傳票上會有東昌公司之簽名。但伊並無做過
    以建順及慶欣欣公司之貨款，當作還給甲○○的借款的紀錄
    等語（原審卷二第 148頁）。
  (二)上開由大允公司運出予建順公司、慶欣欣公司及新和公司之
    7045.07 公噸生石灰，於出貨後迄未入弘宜公司帳冊，東昌
    公司均不知情，至92年底盤點存價時，才發現物料嚴重短缺
    等情，業據證人林麗玉、楊碧齡及何長慶分別結證如前，則
    被告甲○○價賣生石灰時，顯故意不入弘宜公司帳，自無與
    弘宜公司抵償債務之意思甚明。此與被告及其子乙○○三人
    擅自價賣弘宜公司所有之焦炭後，即行蹤不明，顯亦無與弘
    宜公司計算抵償之意圖相同。
  (三)再以被告甲○○侵占之生石灰共 7045.07公噸，經以價賣與
    建順公司與慶欣欣公司之平均賣價換算結果，價賣所得計有
    14,750,967.56元，加上被告父子二人侵占價賣之焦灰106萬
    元、侵占附表二支票2，023,977元及詐領之龍慶公司支票14
    7萬元，合計有19,304,944.56元，顯已超越被告甲○○主張
    弘宜公司積欠約一千萬元之債務甚多，亦不能以被告甲○○
    有借錢給弘宜公司，即謂被告無為自己不法所有之意圖。是
    被告甲○○之辯護人辯稱被告甲○○係以生石灰之貨款抵債
    云云，顯屬無據。綜上所述，被告甲○○所為上揭犯行之事
    證明確，均堪認定。
陸、新舊法比較：
一、被告甲○○行為後，刑法業於94年2月2日修正公布，於95年
    7月1日施行。依修正後之刑法第2條第1項規定「行為後法律
    有變更者，適用行為時之法律。但行為後之法律有利於行為
    人者，適用最有利於行為人之法律」。該條係規範行為後法
    律變更所生新舊法比較適用之準據法，其本身無關行為可罰
    性要件之變更，是於刑法修正施行後，應適用該條之規定，
    為「從舊從新」之比較。又該條所稱「法律有變更」，指行
    為時與裁判時之刑罰法律，關於刑罰權規範事項（特別指刑
    罰權形成規範、成罪規範、科刑規範）互有不同內容之規範
    而言。再於比較時應就罪刑有關之共犯、未遂犯、想像競合
    犯、牽連犯、連續犯、結合犯以及累犯加重、自首減輕暨其
    他法定加減原因（如身分加減）與加減比例等一切情形，本
    於統一性及整體性原則，綜其全部罪刑之結果而為比較。茲
    將本件關於新舊法比較適用之說明如下：
  (一)被告甲○○行為時之刑法第201條、第336條第2項、第339條
    第1項所規定之罰金本刑，依罰金罰鍰提高標準條例第1條前
    段之規定，提高10倍，再換算為新臺幣，與修正後同法條所
    規定之罰金本刑，依刑法施行法第1條之1之規定，變更具單
    位為新臺幣並提高30倍，其結果並無不同。是修正後之規定
    並未較有利於被告甲○○，應適用修正前即行為時之法律。
  (二)被告甲○○行為時，刑法56條規定：「連續數行為而犯同一
    之罪名者，以一罪論。但得加重其刑至二分之一。」，惟該
    條業已修正公布刪除，則連續數行為而犯同一之罪名者，屬
    於數罪併罰，得定數罪刑合併之刑期以下之刑。此刪除雖非
    犯罪構成要件之變更，但顯已影響被告甲○○刑罰之法律效
    果，自屬法律有變更，經比較新、舊法結果，修正後之規定
    並未較有利於被告甲○○，仍應適用修正前刑法56條之規定
    ，論以連續犯。
  (三)被告甲○○行為時，刑法55條後段規定：「犯一罪而其方法
    或結果之行為犯他罪名者，從一重處斷。」，惟該條業已修
    正公布刪除，則犯一罪而其方法或結果之行為犯他罪名者，
    屬於數罪併罰，得定數罪刑合併之刑期以下之刑。此刪除雖
    非犯罪構成要件之變更，但額已影響被告甲○○刑罰之法律
    效果，自屬法律有變更，經比較新、舊法結果，修正後之規
    定並未較有利於被告甲○○，仍應適用修正前刑法55條後之
    規定，論以牽連犯。
柒、論罪：
一、核被告甲○○所為：
  (一)就事實欄一所為，係犯修正前刑法第201條第1項之偽造有價
    證券罪。其偽造有價證券後進而行使，其行使之輕度行為應
    為偽造之重度行為所吸收，不另論罪。
  (二)就事實欄二、(1)所為，係犯修正前刑法第336條第2項業務侵
    占罪。就事實欄二、(2)所為，係犯刑法第216條、210條行使
    偽造私文書罪，其偽造大允公司印文係偽造私文書之部分行
    為，不另論罪。被告偽造文書後，復持以行使，其偽造之低
    度行為為行使之高度行為吸收，僅論以行使偽造私文書罪。
    就事實欄二(3)所為，已於就事實欄一論罪部分論及。
  (三)就事實欄三所為，係犯修正前刑法第336條第2項業務侵占罪
    。
  (四)就事實欄四所為，係犯修正前刑法第339條第1項詐欺取財罪
    、刑法第216條、第210條行使偽造私文書罪。其先偽刻「弘
    宜化工股份有限公司」章及「乙○○」章，蓋用於領款簽收
    單及請求取消禁止背書轉讓之書面證明、及其後盜用弘宜公
    司交通銀行甲存帳戶支票用之「弘宜化工股份有限公司」章
    ，蓋用於龍慶公司之支票背面，分別係二次偽造私文書之部
    分行為，均不另論罪。被告甲○○偽造私文書後，復持以行
    使，其偽造之低度行為為行使之高度行為吸收，僅論以行使
    偽造私文書一罪。起訴法條雖漏引行使偽造私文書罪部分，
    惟起訴事實業已敘及，自得由本院依法審理。
  (五)就事實欄五所為，係犯修正前刑法第336條第2項之業務侵占
    罪。弘宜公司生產之生石灰，存放位於弘宜公司內，而被告
    甲○○實際負責弘宜公司之經營及參與工廠現場操作，上開
    生石灰自係被告甲○○業務上持有之物，公訴人認被告甲○
    ○係犯竊盜罪，容有未洽，起訴法條應予變更。
二、被告甲○○與共同被告乙○○就事實欄一（含事實欄二、(3)
    ，下同）之偽造有價證券、事實欄二、(1)及事實欄三之業務
    侵占犯行，有犯意聯絡與行為分擔，均為共同正犯。被告甲
    ○○就事實欄一之偽造有價證券之犯行，部分係使不知情之
    會計人員為之；就事實欄三之業務侵占犯行，係使不知情之
    現場操作員為之，均為間接正犯。
三、被告甲○○就事實欄四之行使偽造私文書罪與詐欺取財罪有
    有方法結果之牽連關係，從一重之行使偽造私文書罪處斷。
    就事實欄二、事實欄四之先後 3次行使偽造私文書罪，時間
    緊接，犯罪構成要件相同，顯係基於概括犯意而為之，為連
    續犯，應依修正前刑法第56條之規定論以連續行使偽造私文
    書一罪。就事實欄二、(1)、事實欄三及事實欄五，先後多次
    業務侵占罪，時間緊接，犯罪構成要件相同，顯係基於概括
    犯意而為之，為連續犯，應依修正前刑法第56條之規定論以
    連續業務侵占一罪。就事實欄二之業務侵占罪與行使偽造私
    文書罪間，有方法結果之牽連關係，從一重之業務侵占罪處
    斷。就事實欄一（含事實欄二、(3)之先後多次偽造有價證券
    罪，時間緊接，犯罪構成要件相同，顯係基於概括犯意而為
    之，為連續犯，應依修正前刑法第56條之規定論以連續偽造
    有價證券一罪。惟就事實欄二所為業務侵占與行使偽造私文
    書之結果，係使用偽造有價證券之方法以為彌縫，具有方法
    結果之牽連關係，則被告甲○○所為依上開說明而論以連續
    行使偽造私文書、連續業務侵占及連續偽造有價證券各一罪
    ，再依牽連犯之關係，從一重之連續偽造有價證券一罪處斷
    ，並加重其刑。
四、公訴人雖僅就起訴書所載之偽造之支票提起公訴，惟其補充
    理由書所載及被告二人自88年12月13日起至93年1月9日止所
    有偽造之其他支票，與起訴部分具有連續犯之關係，屬裁判
    上一罪，為起訴效力所及，本院自應併予審判，附此敘明。
捌、原審以被告甲○○犯罪事證明確，予以論罪科刑，固非無見
    ，惟查：(1)弘宜公司既經東昌公司入股時，股東間約定弘宜
    公司自此對外如需開立支票，須東昌公司審核同意後始得為
    之。被告甲○○即無權在未經東昌公司審核或其特別授權下
    自行簽發支票，且不因何人擔任董事長而有差異，是原審判
    決認被告甲○○身為董事長時為有權簽發，容有違誤；(2)本
    件交通銀行羅東分行支票提示退票者為77張，其餘尚有附表
    一編號78至86所列未經提示之支票（按持票人因部分支票提
    示遭退票後，將其餘未經提示支票一併逕向法院申請支付命
    令，故交通銀行羅東分行函覆退票明細查詢表中並無此部分
    退票記錄），是原審判決認定退票為79張，核與交通銀行羅
    東分行函覆資料不符，顯係將附表一編號82、86（原判決附
    表編號28、38）所列未經提示之支票一併記載之。又大允公
    司係將3100.44公噸生石灰載運至慶欣欣公司，而非 3100.4
    公噸，原審此部分記載亦有錯誤。被告甲○○上訴意旨仍執
    前詞否認犯罪，雖為無理由，惟原判決既有上開可議，仍屬
    不可維持，應由本院將原判決關於甲○○部分撤銷改判，爰
    審酌被告甲○○身為企業負責人，不知善加經營事業，反利
    用其為實際負責人之身分，隱瞞其餘投資人，規避股東節制
    機制，擅自開立弘宜公司名義之交通銀行支票，欺瞞股東東
    昌公司及其債權人，嗣終因無法週轉而遭退票，並有多數債
    權人受害而向弘宜公司追償，使弘宜公司受損，有原審支付
    命令卷數宗可查，對弘宜公司之影響甚鉅，對社會交易安全
    之影響非小；又使用偽造文書等不法方式，詐取他人為清償
    對弘宜公司債務所交付之支票，其犯罪之手段及情節非輕；
    渠又視公司財物為自己之財產，更利用業務上持有弘宜公司
    財物之機會，數度侵占弘宜公司之產製物，數量頗多，時間
    亦長達一年之久，金額達千萬元之鉅，並渠之生活狀況、智
    識程度、犯罪所生之損害，及犯罪後態度等一切情狀，量處
    如主文第 2項所示之刑，以示懲儆。又如附表一所示偽造之
    支票均依刑法第 205條之規定沒收。偽造之「大允貨運股份
    有限公司」條戳章、「弘宜化工股份有限公司」及「乙○○
    」印章各1枚、附表二支票3紙背面「大允貨運股份有限公司
    」印文各 1枚、龍慶公司支票之領款簽收單及請求取消禁止
    背書轉讓書面證明上之「弘宜化工股份有限公司」及「乙○
    ○」印文各1枚，均依刑法第219條沒收。
據上論斷，應依刑事訴訟法第369條第1項前段、第364條、第299
條第1項前段、第300條，刑法第2條第1項、第28條（修正前）、
第56條（修正前）、第201條第1項、第336條第2項、第339條第1
項、第216條、第210條、第55條（修正前）、第205條、第219條
，判決如主文。
本案經檢察官王壬貴到庭執行職務。
中　　華　　民　　國　　96　　年　　8 　　月　　7 　　日
　　　　　　　　　刑事第一庭審判長法　官  蔡  長  溪
　　　　　　　　　　　　　　　　  法　官  林  俊  益
　　　　　　　　　　　　　　　　  法　官  陳  春  秋
以上正本證明與原本無異。
如不服本判決，應於收受送達後十日內向本院提出上訴書狀，其
未敘述上訴之理由者並得於提起上訴後十日內向本院補提理由書
（均須按他造當事人之人數附繕本）。
                                  書記官  李  家  敏
中　　華　　民　　國　　96　　年　　8 　　月　　13　　日
附錄：本案論罪科刑法條全文
刑法第216條
行使第210條至第215條之文書者，依偽造、變造文書或登載不實
事項或使登載不實事項之規定處斷。
刑法第210條
偽造、變造私文書，足以上損害於公眾或他人者，處 5年以下有
期徒刑。
附表一
┌──┬─────┬───────┬──────┬────┬──────┐
│編號│ 支票號碼 │面額（新台幣）│   發票日   │  執票人│   促字案號 │
├──┼─────┼───────┼──────┼────┼──────┤
│ 1  │0-00000000│  1.580.000元 │92年12月25日│  陳碧霞│   93促3472 │
├──┼─────┼───────┼──────┼────┼──────┤
│ 2  │0-00000000│    930.000元 │92年12月25日│  陳碧霞│   93促3472 │
├──┼─────┼───────┼──────┼────┼──────┤
│ 3  │0-00000000│    950.000元 │92年12月25日│  陳碧霞│   93促3472 │
├──┼─────┼───────┼──────┼────┼──────┤
│ 4  │0-00000000│  1.690.000元 │93年 1月25日│  陳碧霞│   93促3472 │
├──┼─────┼───────┼──────┼────┼──────┤
│ 5  │0-00000000│  1,520,000元 │93年 1月25日│  陳碧霞│   93促3472 │
├──┼─────┼───────┼──────┼────┼──────┤
│ 6  │0-00000000│    960,000元 │93年 1月25日│  陳碧霞│   93促3472 │
├──┼─────┼───────┼──────┼────┼──────┤
│ 7  │0-00000000│  1,830.000元 │93年 2月25日│  陳碧霞│   93促3472 │
├──┼─────┼───────┼──────┼────┼──────┤
│ 8  │0-00000000│    660,000元 │93年 2月25日│  陳碧霞│   93促3472 │
├──┼─────┼───────┼──────┼────┼──────┤
│ 9  │0-00000000│  1,780,000元 │93年 2月25日│  陳碧霞│   93促3472 │
├──┼─────┼───────┼──────┼────┼──────┤
│10  │0-00000000│  1,350,000元 │92年12月25日│  方榮吉│   93促3470 │
├──┼─────┼───────┼──────┼────┼──────┤
│11  │0-00000000│    870,000元 │92年12月25日│  方榮吉│   93促3470 │
├──┼─────┼───────┼──────┼────┼──────┤
│12  │0-00000000│  1,630,000元 │93年 1月25日│  方榮吉│   93促3470 │
├──┼─────┼───────┼──────┼────┼──────┤
│13  │0-00000000│  1,460.000元 │92年12月25日│  張玉英│   93促3474 │
├──┼─────┼───────┼──────┼────┼──────┤
│14  │0-00000000│  1,760,000元 │93年 1月25日│  張玉英│   93促3474 │
├──┼─────┼───────┼──────┼────┼──────┤
│15  │0-00000000│    880,000元 │93年 1月25日│  張玉英│   93促3474 │
├──┼─────┼───────┼──────┼────┼──────┤
│16  │0-00000000│    300.000元 │93年 2月25日│  張玉英│   93促3474 │
├──┼─────┼───────┼──────┼────┼──────┤
│17  │0-00000000│    360,000元 │93年 2月25日│  張玉英│   93促3474 │
├──┼─────┼───────┼──────┼────┼──────┤
│18  │0-00000000│    970,000元 │93年 2月25日│  張玉英│   93促3474 │
├──┼─────┼───────┼──────┼────┼──────┤
│19  │0-00000000│  1,730,000元 │93年 2月25日│  張玉英│   93促3474 │
├──┼─────┼───────┼──────┼────┼──────┤
│20  │0-00000000│  1,290,000元 │92年12月25日│    方芸│   93促3475 │
├──┼─────┼───────┼──────┼────┼──────┤
│21  │0-00000000│    380,000元 │93年 1月25日│    方芸│   93促3475 │
├──┼─────┼───────┼──────┼────┼──────┤
│22  │0-00000000│  1,430,000元 │93年 1月25日│    方芸│   93捉3475 │
├──┼─────┼───────┼──────┼────┼──────┤
│23  │0-00000000│  1,530,000元 │93年 2月25日│    方芸│   93促3475 │
├──┼─────┼───────┼──────┼────┼──────┤
│24  │0-00000000│    820,000元 │93年 2月25日│    方芸│   93促3475 │
├──┼─────┼───────┼──────┼────┼──────┤
│25  │0-00000000│    850,000元 │93年 2月25日│    方芸│   93促3475 │
├──┼─────┼───────┼──────┼────┼──────┤
│26  │0-00000000│     58,000元 │92年12月25日│    方芸│   93促3475 │
├──┼─────┼───────┼──────┼────┼──────┤
│27  │0-00000000│  1,180,000元 │92年12月25日│  葉水木│ 93羅促3473 │
├──┼─────┼───────┼──────┼────┼──────┤
│28  │0-00000000│    230,000元 │93年 1月25日│大昌裝潢│ 93羅促1360 │
│    │          │              │            │  建材行│            │
├──┼─────┼───────┼──────┼────┼──────┤
│29  │0-00000000│  1,466,594元 │92年12月25日│大允公司│   93促2954 │
├──┼─────┼───────┼──────┼────┼──────┤
│30  │0-00000000│  2,000,000元 │92年12月25日│大允公司│   93促2954 │
├──┼─────┼───────┼──────┼────┼──────┤
│31  │0-00000000│    388,285元 │92年12月25日│大允公司│   93促2954 │
├──┼─────┼───────┼──────┼────┼──────┤
│32  │0-00000000│  1,999,701元 │93年 1月25日│大允公司│   93促2954 │
├──┼─────┼───────┼──────┼────┼──────┤
│33  │0-00000000│  2,000,000元 │93年 1月25日│大允公司│   93促2954 │
├──┼─────┼───────┼──────┼────┼──────┤
│34  │0-00000000│    334,951元 │93年 1月25日│大允么司│   93促2954 │
├──┼─────┼───────┼──────┼────┼──────┤
│35  │0-00000000│  2,000,000元 │93年 2月25日│大允么司│   93促2954 │
├──┼─────┼───────┼──────┼────┼──────┤
│36  │0-00000000│  1,120,000元 │92年12月25日│  陳林錦│            │
├──┼─────┼───────┼──────┼────┼──────┤
│37  │0-00000000│    670,000元 │92年12月25日│  洪美枝│  93羅促823 │
├──┼─────┼───────┼──────┼────┼──────┤
│38  │0-00000000│    780,000元 │92年12月25日│  洪美枝│  93羅促823 │
├──┼─────┼───────┼──────┼────┼──────┤
│39  │0-00000000│    300.000元 │92年12月25日│  洪美枝│  93羅促823 │
├──┼─────┼───────┼──────┼────┼──────┤
│40  │0-00000000│    282,811元 │92年12月25日│  洪美枝│  93羅促823 │
├──┼─────┼───────┼──────┼────┼──────┤
│41  │0-00000000│    393.698元 │92年12月25日│  洪美枝│  93羅促823 │
├──┼─────┼───────┼──────┼────┼──────┤
│42  │0-00000000│    620,000元 │93年 1月25日│  洪美枝│  93羅促823 │
├──┼─────┼───────┼──────┼────┼──────┤
│43  │0-00000000│  3,000,000元 │92年12月25日│  王建治│   93羅促39 │
├──┼─────┼───────┼──────┼────┼──────┤
│44  │0-00000000│    800,000元 │92年11月25日│        │            │
├──┼─────┼───────┼──────┼────┼──────┤
│45  │0-00000000│    950,000元 │92年11月25日│        │            │
├──┼─────┼───────┼──────┼────┼──────┤
│46  │0-00000000│    400.000元 │92年11月25日│        │            │
├──┼─────┼───────┼──────┼────┼──────┤
│47  │0-00000000│    650,000元 │92年12月25日│        │            │
├──┼─────┼───────┼──────┼────┼──────┤
│48  │0-00000000│    730,000元 │92年12月25日│        │            │
├──┼─────┼───────┼──────┼────┼──────┤
│49  │0-00000000│     70,090元 │92年12月25日│        │            │
├──┼─────┼───────┼──────┼────┼──────┤
│50  │0-00000000│    516,000元 │92年12月25日│        │            │
├──┼─────┼───────┼──────┼────┼──────┤
│51  │0-00000000│     22,025元 │92年12月25日│        │            │
├──┼─────┼───────┼──────┼────┼──────┤
│52  │0-00000000│    860,000元 │92年12月25日│        │            │
├──┼─────┼───────┼──────┼────┼──────┤
│53  │0-00000000│    610.000元 │92年12月25日│        │            │
├──┼─────┼───────┼──────┼────┼──────┤
│54  │0-00000000│    300,000元 │92年12月25日│        │            │
├──┼─────┼───────┼──────┼────┼──────┤
│55  │0-00000000│    590,000元 │92年12月25日│        │            │
├──┼─────┼───────┼──────┼────┼──────┤
│56  │0-00000000│  1,000,000元 │92年12月25日│        │            │
├──┼─────┼───────┼──────┼────┼──────┤
│57  │0-00000000│  1,100,000元 │92年12月25日│        │            │
├──┼─────┼───────┼──────┼────┼──────┤
│58  │0-00000000│  1,000,000元 │93年 1月25日│        │            │
├──┼─────┼───────┼──────┼────┼──────┤
│59  │0-00000000│    870,000元 │93年 1月25日│        │            │
├──┼─────┼───────┼──────┼────┼──────┤
│60  │0-00000000│    476,511元 │93年 1月25日│        │            │
├──┼─────┼───────┼──────┼────┼──────┤
│61  │0-00000000│    615,000元 │93年 1月25日│        │            │
├──┼─────┼───────┼──────┼────┼──────┤
│62  │0-00000000│    250,000元 │93年 1月25日│        │            │
├──┼─────┼───────┼──────┼────┼──────┤
│63  │0-00000000│    150,000元 │93年 1月25日│        │            │
├──┼─────┼───────┼──────┼────┼──────┤
│64  │0-00000000│     42,315元 │93年 1月25日│        │            │
├──┼─────┼───────┼──────┼────┼──────┤
│65  │0-00000000│     13,892元 │93年 1月25日│        │            │
├──┼─────┼───────┼──────┼────┼──────┤
│66  │0-00000000│    520,000元 │93年 1月25日│        │            │
├──┼─────┼───────┼──────┼────┼──────┤
│67  │0-00000000│    930,000元 │93年 1月25日│        │            │
├──┼─────┼───────┼──────┼────┼──────┤
│68  │0-00000000│     24,594元 │93年 1月31日│        │            │
├──┼─────┼───────┼──────┼────┼──────┤
│69  │0-00000000│    560,000元 │93年 2月25日│        │            │
├──┼─────┼───────┼──────┼────┼──────┤
│70  │0-00000000│    470,000元 │93年 2月25日│        │            │
├──┼─────┼───────┼──────┼────┼──────┤
│71  │0-00000000│     30,791元 │93年 2月25日│        │            │
├──┼─────┼───────┼──────┼────┼──────┤
│72  │0-00000000│    100,000元 │93年 2月25日│        │            │
├──┼─────┼───────┼──────┼────┼──────┤
│73  │0-00000000│  1,510,000元 │93年 2月25日│        │            │
├──┼─────┼───────┼──────┼────┼──────┤
│74  │0-00000000│    780,000元 │93年 3月25日│        │            │
├──┼─────┼───────┼──────┼────┼──────┤
│75  │0-00000000│    650,000元 │93年 3月25日│        │            │
├──┼─────┼───────┼──────┼────┼──────┤
│76  │0-00000000│    510,000元 │93年 3月25日│        │            │
├──┼─────┼───────┼──────┼────┼──────┤
│77  │0-00000000│  1,929,587元 │93年 3月25日│        │            │
├──┼─────┼───────┼──────┼────┼──────┤
│78  │0-00000000│  1,650,000元 │93年 1月25日│  葉水木│ 93羅促3473 │
├──┼─────┼───────┼──────┼────┼──────┤
│79  │0-00000000│  1,580,000元 │93年 1月25日│  葉水木│ 93羅促3473 │
├──┼─────┼───────┼──────┼────┼──────┤
│80  │0-00000000│  1,360,000元 │93年 2月25日│  葉水木│ 93羅促3473 │
├──┼─────┼───────┼──────┼────┼──────┤
│81  │0-00000000│  1,470,000元 │93年 2月25日│  葉水木│ 93羅促3473 │
├──┼─────┼───────┼──────┼────┼──────┤
│82  │0-00000000│  1,290,000元 │93年 1月25日│  方牡丹│   93促3471 │
├──┼─────┼───────┼──────┼────┼──────┤
│83  │0-00000000│    630,000元 │93年 1月25日│  方牡丹│   93促3471 │
├──┼─────┼───────┼──────┼────┼──────┤
│84  │0-00000000│  1,230,000元 │93年 2月25日│  方榮吉│   93促3470 │
├──┼─────┼───────┼──────┼────┼──────┤
│85  │0-00000000│  2,030,000元 │93年 2月25日│  方榮吉│   93促3470 │
├──┼─────┼───────┼──────┼────┼──────┤
│86  │0-00000000│  2,320.000元 │93年 2月25日│  陳林錦│            │
├──┼─────┴───────┴──────┴────┴──────┤
│其他│自88年12月13日至93年1月9日所簽發之已兌現支票 992紙（此部分未據弘│
│    │宜公司告訴，且因已兌現，不生損害於票據債權人，無詳查各紙支票明細│
│    │之必要，附此敘明）                                              │
└──┴────────────────────────────────┘
附表二
┌──┬──────┬────────┬──────┬──┐
│編號│  支票號碼  │  面額（新台幣）│ 票載到期日 │備註│
├──┼──────┼────────┼──────┼──┤
│  1 │  AA00000000│      630,000元 │    93.1.25 │    │
├──┼──────┼────────┼──────┼──┤
│  2 │  AA00000000│      750,000元 │     同 上  │    │
├──┼──────┼────────┼──────┼──┤
│  3 │  AA00000000│      643,977元 │     同 上  │    │
└──┴──────┴────────┴──────┴──┘
附表三
┌─┬──────────────────────────┐
│一│附表一所示偽造之支票                                │
├─┼──────────────────────────┤
│二│偽造之「大允貨運股份有限公司」條戳章壹枚            │
├─┼──────────────────────────┤
│三│偽造之「弘宜化工股份有限公司」及「乙○○」印章各壹枚│
├─┼──────────────────────────┤
│四│附表二所示支票背面「大允貨運股份有限公司」印文各壹枚│
├─┼──────────────────────────┤
│五│龍慶鋼鐵企業股份有限公司支票之領款簽收單及請求取消禁│
│  │止背書轉讓書面證明上之「弘宜化工股份有限公司」及「方│
│  │嘉陽」印文各壹枚                                    │
└─┴──────────────────────────┘
